【裁判字號】    90,訴,70
【裁判日期】    900417
【裁判案由】    常業詐欺等
【裁判全文】
臺灣臺北地方法院刑事判決                              九十年度訴字第七號
    公  訴  人  臺灣臺北地方法院檢察署檢察官
    被      告  甲○○
    選任辯護人  劉昌崙
                江雅萍
右列被告因違反證券交易法案件，經檢察官提起公訴（八十九年度偵字第八九八七號
），本院判決如左：
    主      文
甲○○違反非證券商不得經營證券業務之規定，處有期徒刑肆月，如易科罰金以佰
元折算壹日。
    事      實
一、甲○○明知未經主管機關財政部證券暨期貨交易管理委員會（以下簡稱證期會）
    核准經營證券金融事業或其他證券服務事業，亦未經主管機關證期會之許可及發
    給許可執照經營證券業務，竟基於經營證券業務之犯意，自民國（下同）八十八
    年八月間起以財神爺財務管理顧問股份有限公司（下稱財神爺公司）之名義在台
    北市○○○路○段一四六號六樓擅自經營證券買賣業務，其方式為先分別以每股
    新台幣（下同）二十五元、二十七元、二十六元、十三元之價格向中盤商或股東
    購入「立眾科技股份有限公司」（下稱立眾公司）、「麥瑟半導體股份有限公司
    」（下稱麥瑟公司）、「獨家通訊網路股份有限公司」（下稱獨家通訊公司）、
    「東森寬頻電信股份有限公司」（下稱東森寬頻公司）等未上市股票各一百張(
    每一張一千股 )、六百張、一百張、一百張後，再分別以每股四十一元、四十元
    、四十三元、十七元之價格銷售殆盡，賺取向該出賣股票公司購買價格與客戶申
    購價格之差額利潤，而從事證券買賣業務。嗣於八十九年六月二十一日，經法務
    部調查局台北市調查處前往上址執行搜索而查知上情，
二、案經法務部調查局台北市調查處移送台灣台北地方法院檢察署檢察官偵查起訴。
    理  由
一、右揭犯罪事實，業據被告甲○○於法務部調查局台北市調查處訊問中及本院審理
    時坦承不諱，核與證人即財神爺公司助理徐淑芳於法務部調查局台北市調查處所
    證述之內容相符，又有扣案之帳證資料十六冊可資佐證，足徵被告之自白與事實
    相符。本件事證明確，被告犯行洵堪認定，應予依法論科。
二、查證券交易法第一百七十五條業於八十九年七月十九日修正公布，並自同年月二
    十一日生效，而本件被告之犯行則於八十九年六月間完成，是被告行為後，法律
    已有變更，經比較修正前後規定之結果，其就法定刑中關於罰金部分，除由銀元
    變更為新台幣外，並將所定之罰金由「或科或併科十五萬元以下罰金」提高為「
    或科或併科新台幣一百八十萬元以下罰金」，應以修正前之法律較有利於被告，
    依刑法第二條第一項但書前段之規定，自應適用行為時之法律即修正前之證券交
    易法規定加以處罰。公訴人未予比較適用，容有未洽。按經營證券投資信託事業
    、證券金融事業、證券投資顧問事業、證券集中保管事業或其他證券服務事業，
    應經主管機關之核准；又證券商須經主管機關之許可及發給許可證照，方得營業
    ；非證券商，不得經營證券業務，修正前證券交易法第十八條第一項及第四十四
    條第一項分別定有明文。又違反第十八條第一項及第四十四條第一項之規定者，
    處二年以下有期徒刑、拘役或科或併科十五萬元以下罰金；修正前證券交易法第
    一百七十五條定有明文。核被告所為，係違反修正前證券交易法第十八條第一項
    、第四十四條第一項之規定，均應依修正前證券交易法第一百七十五條之規定處
    斷。又其以一營業行為同時違反上開修正前證券交易法第十八條第一項及第四十
    四條第一項之規定，為想像競合犯，應從一重之違反修正前證券交易法第四十四
    條第一項之規定處罰，公訴人認被告所犯上開二罪間有方法結果之牽連犯關係，
    尚有未洽。又被告自八十八年八月間起先後出售未上市股票以從事證券買賣業務
    ，乃係本於同一方式之營業行為繼續進行，究其行為之本質，應均包括於一個從
    事證券買賣業務範疇，而屬繼續犯性質之單純一罪，自無連續犯之適用，附此敘
    明。爰審酌被告未經主管機關核准擅自經營證券業務，影響國家對於證券交易秩
    序之管理，然其就相關購買客戶均依規定辦理股權移轉，且於犯後均能坦承犯行
    ，態度良好，深具悔意，及被告之品行、犯罪動機、目的、手段、生活狀況、智
    識程度、犯罪所得之利益、犯罪所生之損害等一切情狀，量處如主文所示之刑，
    並諭知易科罰金之折算標準。
三、公訴意旨另以：被告甲○○為財神爺公司實際負責人，明知其公司公司申請設立
    登記之營業項目並無仲介及證券買賣業務，卻基於概括之犯意，意圖為自己不法
    之所有，自八十八年八月間起擅自經營證券買賣業，銷售立眾公司、麥瑟公司、
    獨家通訊公司、東森寬頻公司等未上市股票，並編制不實之該未上市公司文宣資
    料，內載誇大投資效益，引誘不知情之客戶購買，因認被告所為係犯公司法第十
    五條第三項、刑法第三百四十條等罪嫌，固非無見。惟按公司不得經營登記範圍
    以外之業務，公司負責人違反規定者，處一年以下有期徒刑、拘役或科或併科新
    台幣十五萬元以下罰金。公司法第十五條第三項、第一項固有明文。惟公司法所
    稱之公司負責人，依公司法第八條之規定，在股份有限公司為董事，公司之經理
    人或清算人、而股份有限公司之發起人、監察人、檢查人、重整人或重整監督人
    ，在執行職務範圍內，亦為公司負責人。本件被告甲○○雖因頂讓鑫易達開發股
    份有限公司（下稱鑫易達公司）而籌設財神爺公司，惟查被告並非財神爺公司之
    董事或監察人，更非財神爺公司之經理人、清算人、發起人、檢查人、重整人或
    重整監督人，有經濟部商業司公司登記資料庫公司基本資料查詢結果及財神爺公
    司之人事資料在卷足稽；而公司法第十五條第三項所定，公司負責人應受處罰之
    規定，係自同條第一、二項規定禁止公司經營登記範圍以外之業務及將資金貸與
   股東或其他個人，違反該項禁止行為時所課予之責任轉嫁而來，並非因身分而成
    立之罪，自無刑法第三十一條之適用。是本件被告既非公司法所稱之負責人，公
    訴人逕依公司法第十五條第三項之規定對被告提起公訴，自有未洽。次按刑事訴
    訟法上所謂認定犯罪事實之證據，係指足以認定被告確有犯罪行為之積極證據而
    言，該項證據自須適合於被告犯罪事實之認定，始得採為斷罪資料；如未發現相
    當證據，或證據不足以證明，自不能以推測或擬制之方法，以為裁判之基礎，又
    刑法第三百三十九條第一項詐欺罪之成立，以意圖為自己或第三人不法所有，以
    詐術使人將本人或第三人之物交付為要件，所謂以詐術使人交付，必須被詐欺人
    因其詐術而陷於錯誤，若其所用之方法，不能認為詐術，亦不致使人陷於錯誤，
    即不構成該罪，最高法院二十九年上字第三一○五號、四十年台上字第八十六號
    、四十六年台上字第二六○號分別著有判例可資參照。本件公訴人認被告涉有刑
    法第三百四十條之常業詐欺罪嫌，無非以被告以經查扣之不實之未上市公司文宣
    資料內載誇大不實之投資效益，引誘不知情之客戶購買未上市公司之股票為其主
    要論據；訊據被告堅決否認有上開公訴人所指訴之犯行，辯稱伊從未使用過上揭
    文宣資料，是被告自無詐欺之事等語。經查：證人乙○○即財神爺公司員工到庭
    結證稱有關法務部調查局台北市調查處扣案編號壹之四第十七頁至二十一頁之投
    資組合方案資料並非由被告所製作，而係由其他同事所製作，且被告只是單純地
    買賣股票，並不知道有這些資料，被告也沒有使用這些資料等語屬實( 參本院九
    十年三月二十三日訊問筆錄 )，足見被告確無公訴人所指編制不實文宣資料內載
    誇大投資效益並持之引誘不知情之客戶購買前揭未上市公司之股票。此外，復查
    無其他積極證據足資認定被告有何違反公司法第十五條第三項、刑法第三百四十
    條之犯行，本應就此部分為無罪之諭知，惟公訴意旨認此部分犯嫌與前揭論罪科
    刑之部分，有牽連犯之裁判上一罪關係，爰均不另為無罪之諭知。
據上論斷，應依刑事訴訴法第二百九十九條第一項前段，修正前證券交易法第十八條
第一項、第四十四條第一項、第一百七十五條、刑法第十一條前段、第二條第一項但
書、第五十五條、第四十一條，罰金罰鍰提高標準條例第一條前段、第二條，判決如
主文。
本案經檢察官黃玉婷到庭執行職務。
中    華    民    國       九十       年    四       月      十七    日
                                      臺灣臺北地方法院刑事第二庭
                                              法  官
右正本證明與原本無異。
如不服本判決，應於判決送達後十日內，向本院提出上訴狀。
附錄本案論罪科刑法條：
證券交易法第十八條第一項
經營證券投資信託事業、證券金融事業、證券投資顧問事業、證券集中保管事業或其
他證券服務事業，應經主管機關之核准。
證券交易法第四十四條第一項
證券商須經主管機關之許可及發給許可證照，方得營業；非證券商不得經營證券業務
。
證券交易法第一百七十五條
違反第十八條第一項、第二十二條、第四十三條第一項、第四十三條之一第二項、第
四十四條第一項至第三項、第六十條第一項、第六十二條第一項、第九十三條、第九
十六條至第九十八條、第一百十六條、第一百二十條、第一百五十七條之一第一項或
第一百六十條之規定者，處二年以下有期徒刑、拘役或科或併科十五萬元以下罰金。


司法院資訊處製作；財團法人民間司法改革基金會備份。
